【裁判字號】    97,上易,722
【裁判日期】    980421
【裁判案由】    背信
【裁判全文】
臺灣高等法院臺南分院刑事判決         97年度上易字第722號
上  訴  人
即  被  告  乙○○
選任辯護人  黃溫信律師
            熊家興律師
上  訴  人
即  被  告  丙○○
選任辯護人  江信賢律師
            熊家興律師
            曾靖雯律師
上列上訴人因背信等案件，不服臺灣臺南地方法院97年度易字第
526 號中華民國97年8 月13日第一審判決（起訴案號：臺灣臺南
地方法院檢察署97年度偵字第4040號），提起上訴，本院判決如
下：
    主  文
原判決撤銷。
乙○○、丙○○均無罪。
    理  由
一、本件公訴意旨略以：丙○○為設於臺南市○○區○○路1段
    421 號2 樓武鑫交通有限公司（下稱武鑫公司）之代表人，
    乙○○則為武鑫公司之實際負責人，丙○○、乙○○共同經
    營武鑫公司。丙○○、乙○○明知車號NJ-317、TH-176號營
    業用大貨曳引車2 部及車號65-FS 號拖車1 部（下稱系爭車
    輛），係甲○○於民國92年12月間所購得，因系爭車輛無法
    登記為個人所有，遂靠行信託登記於武鑫公司名下，渠等即
    受甲○○之委託，為甲○○處理事務，渠等本應依委託服務
    契約之內容忠實執行其任務。詎丙○○、乙○○基於意圖為
    自己不法利益之犯意聯絡，未經甲○○同意，由乙○○先於
    95年7 月17日至臺南市○○路1 號交通部公路總局嘉義區監
    理所臺南監理站（下稱臺南監理站）向承辦人員申請補發系
    爭車輛汽車牌照登記書（乙○○、丙○○涉犯偽造文書、侵
    占等罪嫌均另為不起訴處分），復於95年8 月25日持補發之
    汽車牌照登記書，將車號NJ-317號車輛以動產擔保交易動產
    抵押方式，向新鑫股份有限公司（下稱新鑫公司）貸款新臺
    幣（下同）1,169,520 元；另於96年2 月12日，再將車號TH
    -176號車輛以設定動產擔保交易附條件買賣方式，向新鑫公
    司貸款849,600 元，2 部共貸款201,9120元。嗣因丙○○、
    乙○○未繳納貸款而致車號TH-176號車輛遭新鑫公司強制執
    行，足生損害於甲○○之利益。因認丙○○、乙○○涉犯背
    信罪嫌云云。
二、按被告以外之人於審判外之陳述，經當事人於審判程序同意
    作為證據，法院審酌該言詞陳述或書面陳述作成時之情況，
    認為適當者，亦得為證據。當事人、代理人或辯護人於法院
    調查證據時，知有第159 條第1 項不得為證據之情形，而未
    於言詞辯論終結前聲明異議，視為有前項之同意；刑事訴訟
    法第159 條之5 定有明文。本件認定事實所引用之證據方法
    （包括證人之證述及文書等物證），已經本院提示被告乙○○、丙○○表示無意見，迄於言詞辯論終結前亦未聲明異議
    ，揆諸前揭說明，可認為已同意作為證據；而本院審酌該證
    人等之陳述及證據資料作成時之情況，認為適當，亦查無其
    他違法取證或其他瑕疵等不實之情事，復無顯有不可信之情
    況，自得採為證據。
三、本件公訴人認被告乙○○、丙○○涉有上開罪嫌，無非係以
    告訴人甲○○之指訴及95年8 月25日動產抵押契約書、同日
    動產擔保交易動產抵押設定登記申請書、96年2 月13日附條
    件買賣契約書、同日動產擔保交易附條件買賣設定登記申請
    書、車號TH－176 號車輛95年12月15日汽車過戶登記書、車
    號NJ－317 號車輛汽車過戶登記書、車號TH－176 號汽車新
    領牌照登記書、汽車各項異動登記書、車號NJ－317 號汽車
    新領牌照登記書、汽車各項異動登記書、TH－176 號汽車異
    動歷史查詢單、NJ－317 號汽車異動歷史查詢單、TH－176
    號車輛汽車動保查詢單、NJ－317 號車輛汽車動保查詢單、
    TH－176 號車輛汽車異動歷史查詢單等為其主要論據。
四、訊據被告乙○○固坦承確於上開時間將告訴人甲○○靠行之
    車號TH-176號車輛、NJ-317號車輛持向新鑫公司依序以附條
    件買賣、設定動產抵押之方式為貸款等情，惟堅決否認有何
    背信犯行，辯稱：伊以車號TH-176號車輛、NJ-317號車輛向
    新鑫公司貸款，係為償還告訴人所有車號NJ-317號車輛發生
    車禍之賠償事宜，並無不法所有之意圖，雖與告訴人未曾簽
    立靠行之書面契約，但依業界之慣例，如靠行車輛發生車禍
    ，車主不出面處理賠償事宜，得由車行自行處分靠行車輛，
    以供賠償之用，故無背信之犯行等語；被告丙○○亦堅決否
    認有何背信犯行，辯稱：伊在武鑫公司僅負責收帳、載貨、
    搬貨，上開貸款相關事宜均為被告乙○○所為，其就武鑫公
    司之營運並未參與，也對於上開車輛貸款事宜不知情等語。
五、按犯罪事實應依證據認定之，無證據不得認定犯罪事實。又
    不能證明被告犯罪者，應諭知無罪之判決，刑事訴訟法第15
    4 條第2 項、第301 條第1 項分別定有明文。次按認定不利
    於被告之事實，須依積極證據，苟積極證據不足為不利於被
    告事實之認定時，即應為有利於被告之認定。再事實之認定
    應憑證據，如未能發現相當證據，或證據不足以證明，自不
    能以推測或擬制之方法，以為裁判基礎；另認定犯罪事實所
    憑之證據，雖不以直接證據為限，間接證據亦包括在內，然
    無論直接或間接證據，其為訴訟上之證明，須於通常一般之
    人均不致於有所懷疑，而得確信其為真實之程度者，始得據
    之為有罪之認定，倘其證明尚未達到此一程度，而有合理性
    懷疑之存在時，即無從為有罪之認定（最高法院30年上字第
    816 號、30年上字第1831號、40年臺上字第86號及76年臺上
    字第4986號判例參照）。又刑事訴訟法第161 條已於91年2
    月8 日修正公布，其第1 項規定：檢察官就被告犯罪事實，
    應負舉證責任，並指出證明之方法。因此，檢察官對於起訴
    之犯罪事實，應負提出證據及說服之實質舉證責任。倘其所
    提出之證據，不足為被告有罪之積極證明，或其指出證明之
    方法，無從說服法院以形成被告有罪之心證，基於無罪推定
    之原則，自應為被告無罪判決之諭知（最高法院92年臺上字
    第128號判例參照）。
六、經查，丙○○為設於台南市○○區○○路1 段421 號2 樓武
    鑫公司之代表人，被告乙○○則為武鑫公司之實際負責人，
    兩人為父子關係共同經營武鑫公司。告訴人甲○○於92年12
    月間將其所購得之車號NJ－317 號、TH－176 號營業用大貨
    曳引車2 部及車號65－FS號1 部，靠行信託登記於武鑫公司
    名下，有台南市政府營利事業登記證影本1 紙、汽車過戶登
    記書影本2 紙附卷可稽。（見96他字第896 號卷第135 、56
    、62頁）武鑫公司於接受車輛靠行之同時，大多數會與車主
    簽立靠行契約書，作為雙方權利義務之規範。又因此種貨運
    車靠行契約，依法並非要式契約，性質上屬諾成契約，故非
    必然需有書面之要式不可。如契約雙方以口頭之約定而意思
    合致，則非不得謂契約尚未成立。本件告訴人甲○○雖未與
    武鑫公司簽訂書面之靠行契約，但非不得以明示或默示約定
    之方式而成立靠行契約，如有未約定之事項，亦非不得依習
    慣處理之。關於靠行車如發生車禍，實際車主如無法處理車
    禍賠償事宜，則靠行之貨運公司得處分靠行車輛，以其所得
    資金，作為賠償之用等情，業經證人王基南於原審證稱：伊
    自95年間至現在有將車號GQ-839之車輛靠行在武鑫公司，該
    車輛是向武鑫公司分期貸款買的，伊之靠行是和楊武順談的
    ，沒有簽契約書，楊武順曾說如果發生意外，自己沒辦法處
    理，那就要處置伊之車輛，車子貸款如果幾期沒繳，公司就
    有權處理；罰單、稅單這些都是公司先處理，再來跟伊收錢
    ，如果伊不出錢，公司也有權處置伊之車輛去付那些錢，如
    果車輛在外面出車禍，當然是伊自己要負責，如果沒有處理
    ，公司有權處理車子等語在卷（見原審96年7 月16日審判筆
    錄）。足證武鑫公司對於靠行車輛並非每部均要求簽訂書面
    契約，且依照車輛靠行行規，如車輛發生意外而車主無法處
    理，則靠行之貨運公司有權處理車輛以作為賠償之用。此參
    諸一般靠行費用，每部車每月大約數千元，金額並不高，如
    靠行車輛發生車禍，依民事法律關係之規定，靠行之貨運公
    司須負連帶賠償責任，如貨運公司不得處分車輛以作為賠償
    之用，所負之風險與每月僅收取區區數千元之代價顯不相當
    ，可見被告乙○○辯稱依照靠行行規靠行車出車禍，車主如
    不處理，貨運行得處分車輛，作為賠償之用途，應屬可信。
    再查，告訴人甲○○所有系爭TH－176 號營業用大貨車，於
    86年12 月29 日新領牌照後，先後靠行在優冠陸運股份有限
    公司、泰源汽車貨運行及被告所經營之武鑫公司，此有汽車
    新領牌照登記書3 紙附卷可稽。（見96年度他字第1187號卷
    第21、22 、24 頁）足證告訴人甲○○對於貨運車靠行制度
    及雙方權利義務關係之規範，應知之甚詳。另依被告提出之
    日金汽車貨運股份有限公司之「汽車運輸接受自備車輛靠行
    自行營業者委託服務契約書」、勇安交通股份有限公司之「
    汽車貨運業接受自備車輛靠行服務契約書」及儒億通運有限
    公司「汽車貨運業務接受個別經營者委託服務契約」內容觀
    之，亦均載明靠行車輛之車主若不出面處理肇事賠償事宜或
    積欠靠行費、應繳稅金、違規罰單等，則靠行公司得逕行全
    權處理靠行車輛，以維靠行公司之權益。上開三家貨運公司
    之靠行契約書內容，與被告提出之靠行契約書，關於靠行公
    司得全權處理靠行車輛條款，並無不同。故本件告訴人甲○○以其所有之車號NJ－317 號、TH－176 號營業用大貨曳引
    車2 部及車號65－FS號1 部，靠行信託登記於武鑫公司名下
    ，雖未據簽立書面契約，但該種契約非不得依諾成方式而成
    立，且告訴人亦未舉證證明雙方有何相異於一般制式靠行契
    約條款之約定，自應認雙方權利義務關係以定型化之靠行契
    約加以規範之。
七、被告乙○○確於95年8 月25日，將告訴人甲○○所靠行之車
    號NJ-317號車輛，以設定動產擔保交易動產抵押方式向新鑫
    公司貸款1,169,520 元，嗣被告乙○○再於96年2 月13日將
    告訴人甲○○所靠行之車號TH-176號車輛，以設定動產擔保
    交易附條件買賣方式向新鑫公司貸款849,600 元，此業據被
    告乙○○自承在卷，核與證人即告訴人甲○○之證述相符，
    且經原審函詢新鑫公司後，新鑫公司亦於97年6 月3 日以書
    狀就上開車號NJ-317號車輛為動產抵押登記貸款之事宜陳報
    原審法院在案，有該公司刑事陳報狀一份附於原審卷可稽，
    亦核屬相符。此外，並有96年2 月13日附條件買賣契約書、
    96 年2月13日動產擔保交易附條件買賣設定登記申請書、車
    號NJ-317號車輛汽車動保查詢單、動產擔保交易動產抵押設
    定登記申請書、動產抵押契約書及車號TH-176號車輛汽車動
    保查詢單各乙份附卷可稽，均足以認定被告乙○○確有將告
    訴人甲○○所靠行之車號NJ-317號車輛，以設定動產擔保交
    易動產抵押方式向新鑫公司貸款1,169,520 元，及將甲○○
    所靠行車號車號TH-176號車輛，以設定動產擔保交易附條件
    買賣方式向新鑫公司貸款849,600 元之事實，是此部分之事
    實，堪以認定。
八、又被告丙○○係武鑫公司之代表人，此業據被告丙○○自承
    在卷，且有臺南市政府營利事業登記證一紙可稽（見96年度
    他字第896 號卷第93頁）。而證人即共同被告乙○○於檢察
    官偵查中亦具結證稱：丙○○是實際負責人，發生車禍後，
    他會處理，公司財務、會計也要請示他，車子的監理業務、
    罰單，他如果有事，伊會幫他處理，我們二個都有處理，靠
    行的事情，也會問伊，和伊一起商量，而監理業務上丙○○
    不懂時就伊處理，但伊仍要和丙○○商量，辦理車號TH-176
    號車子貸款的事情，伊有跟他商量，而且他說只能辦甲○○
    的這輛車，不能辦別的車，因為是TH-176號車子撞到人的，
    至於車號NJ-317號車輛也是丙○○叫人去拖吊，拖回來後才
    告訴伊，而車號TH-176號車子已經被新鑫公司拍賣了等語（
    見他字第896 號卷第175 頁）；被告丙○○於檢察官偵查中
    亦供稱：武鑫公司的運輸業務都是伊在處理，監理業務是伊
    之父親即被告乙○○在處理，車號NJ-317號車輛是伊於96年
    3 月20日在喜樹路拖到公司的，因為告訴人甲○○的車子發
    生車禍後都不處理等語（見他字第896 號卷第174 、175 頁
    ）；茲互核被告丙○○與共同被告乙○○之供證可知，被告
    丙○○確涉及武鑫公司之最核心經營事項，而非其所辯稱僅
    負責收帳、載貨、搬貨等事宜，參以被告丙○○為年屆三十
    四歲之成年人，為共同被告乙○○之子，二人關係至為密切
    且均有經營公司業務之能力；況且被告乙○○在申請補發系
    爭二輛車輛之行車執照及汽車牌照登記書時，該登記書上之
    「丙○○」印文確係被告丙○○容許被告乙○○所蓋用，此
    有臺南監理站96年4 月19日嘉監南字第0960109024號函附之
    系爭車輛汽車異動歷史查詢單及汽車各項異動登記書影本在
    卷可參（見他字第896 號卷第140 至145 頁）。又系爭車輛
    向新鑫公司辦理貸款時，亦係由被告丙○○所親自簽名，此
    業據被告丙○○於偵查中供稱：是伊之父親去貸款的，伊只
    有去簽名等語甚明（見他字第896 號卷第155 頁）。足認武
    鑫公司確係由被告乙○○、丙○○父子二人所共同實際經營
    。準此，被告丙○○辯稱其在公司僅係負責收帳、載貨、搬
    貨等事宜，對於共同被告乙○○以告訴人所有之TH-176號車
    輛及NJ-317號車輛貸款一事並不知情云云，不足採信。至於
    證人即武鑫公司會計鄭如蘭雖到庭證稱：武鑫公司大部分事
    情都是乙○○在處理，丙○○主要在送貨，從早上八點就開
    始送貨到伊下班都還沒回來，公司財務及主要事項都是乙○○在決定，也不用請示丙○○，靠行車輛之抵押拍賣也是乙○○在處理云云（見原審97年7 月16日審判筆錄），然查證
    人鄭如蘭嗣後在原審審理中所為之證述核與被告乙○○在先
    前偵查中所為之供證明顯不同，參酌其係武鑫公司所聘請之
    會計之身分，其上開證詞確有迴護被告丙○○之詞，而不足
    採信。綜上所述，武鑫公司確係由被告乙○○、丙○○父子
    二人所共同經營，亦堪認定。
九、被告乙○○辯稱伊係為處理TH-176號車禍賠償之事宜，始將
    告訴人甲○○所有之TH-176號及NJ-317號營業大貨車，向新
    鑫公司辦理動產抵押借款，並無不法所有之意圖，自不成立
    背信罪等語。按刑法第342 條之背信罪，必須違背任務之行
    為係為圖取不法利益，或圖加不法損害之手段，始得成立。
    至該條所謂意圖為自己或第三人得不法利益一語，原指自己
    或第三人在法律上不應取得之利益，意圖取得或使其取得者
    而言。如果在法律上可得主張之權利，即屬正當利益，雖以
    非法方法使其實現，僅屬於手段不法，無構成背信罪之餘地
    。刑法第三百四十二條第一項之背信罪，必須違背任務之行
    為，具有為圖取不法利益，或圖加不法損害之意思，為構成
    要件，若本人利益之受損害，乃基於正當原因，並非不法，
    則因缺乏犯罪意思要件之故，即難律以本罪。（最高法院21
    年上字第1574號、53年台上字第2429號判例意旨參照）經查
    ，告訴人甲○○之弟黃湘能於94年5 月24日酒後駕駛NJ－31
    7 號營業用大貨車肇事致被害人郭文吉重傷，郭文吉於95年
    5 月19日提起附帶民事訴訟，請求黃湘能與武鑫公司連帶給
    付0000000 元（見96年度他字第896 號卷第88至91頁），武
    鑫公司為避免資產遭到查封，被告乙○○始代表武鑫公司於
    95年7 月18日與郭文吉達成和解，有調解筆錄可稽（見偵卷
    第92至93頁）根據該調解方案，由武鑫公司開立25紙支票分
    期給付郭文吉合計0000000 元，其中扣除保險公司給付武鑫
    公司20萬元外，武鑫公司實際上仍應負擔899984元之連帶之
    債務。另告訴人甲○○之夫陳恭得無照駕駛NJ－317 號營業
    用大貨車肇事致被害人林金成死亡，經臺灣板橋地方法院判
    處有期徒刑10月在案，此有該院94年度交訴字第95號刑事判
    決可稽。（見96年度他字第896 號卷第94至104 頁）林金成
    之家屬於95年7 月28日提起附帶民事訴訟請求武鑫公司連帶
    賠償666 餘萬元。（見96年度他字第896 號卷第105 至112
    頁附民起訴狀）嗣經臺灣高等法院於96年7 月24日判決武鑫
    公司應連帶給付300 餘萬元，有該院95年度重訴字第44號民
    事判決附卷可稽。（見96年度他字第896 號卷第255 至264
    頁）雖告訴人之夫陳恭得與林金成之家屬於96年8 月15日達
    成民事和解，同意將陳恭得所有坐落桃園市○○路320 號4
    樓之1 房屋乙幢過戶予被害人林金成家屬，作為賠償之用，
    此有和解契約附卷可稽。（見96年度他字第896 號卷第245
    至248 頁）但因該和解書第4 條載明「不包括對於武鑫公司
    仍得請求部分」，上開房屋又不知價值若干，故武鑫公司對
    於陳恭得之肇事所生之損害，除已和解給付之部分外，仍應
    負連帶賠償之責。且上開移轉予被害人林金成家屬之房屋價
    值究竟若干，和解契約中並未載明，故武鑫公司尚應負責之
    連帶賠償責任範圍究竟如何，亦難以確定。武鑫自有處分上
    開靠行車輛，以應付損害賠償之需。
十、再查，武鑫公司將告訴人靠行之NJ－317 號、TH－176 號營
    業大貨車向新鑫股份有限公司設定抵押借款之日期，分別為
    95年8 月25日、96年2 月12日，貸款金額分別為0000000 元
    、849600元，有96年2 月13日附條件買賣契約書、96年2 月
    13日動產擔保交易附條件買賣設定登記申請書、車號NJ-317
    號車輛汽車動保查詢單、動產擔保交易動產抵押設定登記申
    請書、動產抵押契約書及車號TH-176號車輛汽車動保查詢單
    各乙份附卷可稽。上述辦理借款之時間均係在車禍事件，被
    害人提起附帶民事訴訟，或商談和解事宜之後，足證被告乙○○辯稱將告訴人靠行車輛處分借款，係為準備支付被害人
    損害賠償之請求，應屬實在，而可採信。而且車號NJ－317
    號營業大貨車抵押貸款部分，均由武鑫公司按期正常繳納，
    並已於96年3 月6 日清償完畢，此有新鑫公司函文附卷可證
    。（見原審卷第47至48頁）如被告有不法所有之意圖，則何
    須正常繳清貸款？益證被告乙○○靠行之NJ－317 號、TH－
    176 號營業大貨車，辦理抵押借款，並無不法所有之主觀犯
    意甚明。至於TH－176 號營業大貨車抵押貸款部分，乃因新
    鑫公司查知被告乙○○另外所經營之武德交通有限公司於96
    年2 月12日有支票跳票之情事發生（見96他字第1187號第40
    至41頁），於是逕行拖回拍賣。此與被告乙○○、丙○○有
    無本件背信之主觀犯意尚無關聯，附此敘明。
十一、此外，復查無其他積極證據足資證明被告乙○○、丙○○
      確有背信之犯行。而本院依檢察官所提出之證據，既均不
      足為被告乙○○、丙○○有罪之積極證明，亦無從說服本
      院以形成上開被告有罪之心證，基於無罪推定之原則，自
      應認不能證明被告乙○○、丙○○犯罪。自應為無罪之諭
      知。
十二、原審未察，而為被告乙○○、丙○○有罪之判決，顯有未
      當。被告乙○○、丙○○上訴否認犯罪，並指摘原判決不
      當，為有理由，應由本院將原判決予以撤銷，而為被告乙○○、丙○○無罪判決之諭知。
據上論結，應依刑事訴訟法第369 條第1 項前段、第364 條、第
301條第1項，判決如主文。
本案經檢察官曾銘芳到庭執行職務。
中    華    民    國    98    年    4     月    21    日
                  刑事第六庭    審判長法  官  董武全
                                      法  官  沈揚仁
                                      法  官  曾文欣
以上正本證明與原本無異。
不得上訴。
                                      書記官  馬愛君
中    華    民    國    98    年    4     月    21    日


司法院資訊處製作；財團法人民間司法改革基金會備份。
